臺灣彰化地方法院刑事判決　　　　　　　　　　　　　九十年度訴字第一四五九號
　　公　訴　人　臺灣彰化地方法院檢察署檢察官
　　被　　　告　甲○○
　　指定辯護人　本院公設辯護人丁○○
右列被告因違反懲治盜匪條例等案件，經檢察官提起公訴（九十年度偵字第七四一九
號），本院判決如左：
    主  文
甲○○意圖為自己不法之所有，攜帶兇器，以強暴、脅迫至使不能抗拒，而取他人之
物，處有期徒刑柒年陸月。扣案之鐵鑿壹支沒收。
被訴恐嚇危害安全部分無罪。
    事  實
一、甲○○前於民國八十四年間，因違反肅清煙毒條例、懲治盜匪條例、麻醉藥品管
    理條例等案件，經臺灣高等法院、臺灣臺北地方法院分別判處有期徒刑三年四月
    、七年六月、五月，並經臺灣高等法院定應執行有期徒刑十年六月確定，嗣與前
    案撤銷假釋執行殘刑一年九月二十日合併接續執行有期徒刑十二年三月二十日，
    甫於九十年四月十日假釋出監，現仍於假釋付保護管束中（假釋期滿日為九十五
    年十一月十四日）。猶不知悔改，竟意圖為自己不法所有，於民國九十年十一月
    五日上午十一時五十分許，攜帶其所有客觀上足對人之生命、身體、安全構成威
    脅、具有危險性之鐵鑿一支，前往丙○○位於彰化縣彰化市○○路○段八十九巷
    十三號住處，先於屋外曬衣架上取得丙○○所有之鐵製衣架一支拉直後，隨即無
    故侵入丙○○上址住處（無故侵入住宅部分未據告訴），見丙○○在廚房烹煮食
    物，即喝令丙○○將雙手交叉在前，並以上開拉直之鐵製衣架將丙○○綑綁，復
    持上開鐵鑿抵住丙○○之喉嚨，恐嚇丙○○不得出聲，否則將持鐵鑿刺入丙○○
    喉嚨等語，而以此強暴、脅迫之方式，至使丙○○心生畏懼不能抗拒後，再將丙○○拖進其房間內逕行搜刮財物，經丙○○表示疼痛哀求鬆綁，甲○○始為丙○○解開鐵製衣架，惟將房門反鎖，並喝令不得亂動，隨後又將丙○○拖至隔壁房
    間搜刮財物，而計強行取走丙○○所有或管領之香菇一包、衣服五件、行動電話
    充電器一組、隨身聽一台、玉鐲子二只（起訴書誤載為一只）、甜柿三個、檯燈
    一台、沖茶器一組、水晶一只、背包一只、雪芙蘭沐浴乳一瓶。嗣甲○○於得手
    後攜帶所得贓物欲離去時，因丙○○喊叫，為路人乙○○發現欲加以逮捕，甲○○為順利逃脫，乃持上開鐵鑿刺向乙○○，經乙○○閃避得宜始未受傷，甲○○
    則乘隙逃逸，並將所得贓物丟棄於上址巷內。嗣於同日下午一時許，始經警在彰
    化縣彰化市竹巷里「有應公廟」旁圍捕查獲，並扣得甲○○所有供犯罪所用之鐵
    鑿一支及丙○○所有之鐵製衣架一支。
二、案經彰化縣警察局彰化分局報請臺灣彰化地方法院檢察署檢察官偵查起訴。
    理  由
壹、有罪部分
一、訊據被告甲○○固坦承於右開時間，攜帶鐵鑿一支侵入被害人丙○○上址住處，
    喝令被害人丙○○雙手交叉在前，旋以鐵製衣架綑綁被害人丙○○身體，且為使
    被害人丙○○心生畏懼不敢抗拒，並恐嚇被害人丙○○不得出聲，否則將刺入喉
    嚨等語，及隨後將被害人丙○○拖至其房間及隔壁房間搜刮財物，而強行取走如
    事實欄所示之物等事實不諱，惟矢口否認涉有持鐵鑿抵住被害人丙○○頸部而強
    盜之犯行，辯稱：伊當時侵入被害人丙○○住處係欲竊取財物，惟因在被害人丙○○房間搜尋財物無著，始前往廚房將被害人丙○○帶至房間，且因其到處走動
    ，伊始以房內鐵製衣架將其綑綁，而伊當時係以手指抵住被害人丙○○頸部，喝
    令其不要亂動，被害人丙○○因無法看見伊持何物，始誤認伊係拿刀抵住其頸部
    ，又伊於離去現場遭圍捕時，僅將所得之贓物擲向路人乙○○，並未持鐵鑿刺乙○○云云。惟查：
    （一）本件案發時，被害人丙○○正在廚房烹煮食物，被告甲○○衝進廚房關掉
          瓦斯後，即喝令被害人丙○○雙手交叉置於前方，旋以曬衣架鐵絲（即鐵
          製衣架）將被害人丙○○由前向後綑綁打結，再將被害人丙○○拖至房間
          內，並以黑色鐵條抵住被害人丙○○喉嚨，恐嚇不得出聲，否則鐵條將插
          入喉嚨內等語，致被害人丙○○不敢出聲後，被告即在房間內翻箱倒櫃，
          強行取走財物等情，業據被害人丙○○於警訊時指述歷歷，且其於偵查中
          亦稱：當時伊在煮飯，被告進入後即以鐵絲或鐵線將伊綑綁，喝令不得出
          聲，否則要讓伊死，並出言逼問錢財、金飾等藏放處，當時伊會害怕，嗣
          被告先後將伊拖至伊房間及媳婦房間搜刮財物，得手後欲離去時仍喝令不
          得出聲等語明確，復於本院調查時陳述：被告闖進來後即將伊綑綁，並持
          一支東西抵住伊胸前，恐嚇稱如喊叫，即插入伊身體，當時伊很害怕，嗣
          被告將伊拖進房間，開始翻箱倒櫃，搜尋財物，伊表示疼痛要求被告放開
          ，被告始將伊鬆綁，惟將房門反鎖，嗣因找不到財物，被告又將伊拖至媳
          婦房間找尋財物，看到較好物品即裝入塑膠袋內；而綑綁伊所用之鐵製衣
          架原係置於門外曬衣架上，被告係直接將伊綑綁拖進房間後始翻動房間內
          物品，在進入伊房間及媳婦房間時，上開房間均尚未遭翻動過，及伊係待
          被告走出住處後始大喊等語甚詳，核與被告於本院調查時供稱：伊將被害
          人丙○○綑綁起來，然後持鐵鑿抵住其脖子，並稱如果出聲就要其死等語
          （見本院九十年十二月十二日訊問筆錄第五頁）相符。又被告於得手後離
          去時如何遭遇路人圍捕、如何持鐵鑿刺向參與圍捕之路人乙○○等情，亦
          據證人乙○○於警訊時證述在卷，核與被告於警訊時供稱：伊得手後自屋
          內出來，遇到一位年輕人，因該年輕人欲逮捕伊，伊乃持鐵鑿直接刺向其
          腹部，惟未刺中，伊隨即逃逸等語亦相符合，則被告所為上開辯解，是否
          屬實，已有疑義。此外，並有搜索扣押筆錄、扣押物品收據、扣押物品目
          錄表、現場勘查圖、贓物清單各一份、贓物認領保管單二紙及被告穿著、
          被害人遭綑綁模擬、強盜現場、贓物、犯罪工具等照片計二十三幀在卷可
          稽，復有鐵鑿一支、鐵製衣架一支扣案可資佐證。
    （二）被害人丙○○於偵查及本院調查時雖指稱：當時被告係持一把菜刀抵住伊
          等語，而與警訊時所陳不一致，然查被害人丙○○於案發時已年逾八十三
          歲，且孤身獨處案發現場，於遭逢強盜之際，因事出突然，且有不明兇器
          抵頸，被告復揚言若有不從即將殺害，其生命、身體遭受嚴重威脅，心中
          恐懼、緊張無法比擬，在此非常狀態下，自難期被害人丙○○對被告所持
          用之兇器種類能冷靜檢視並完整清晰記憶。且被告已喝令被害人丙○○不
          得亂動，其為保命不敢窺探週遭環境乃屬常情，從而僅憑觸覺判斷兇器種
          類難免誤差，其陳述尚難指為瑕疵。況被告亦供承當日僅攜帶鐵鑿等語，
          則依鐵鑿與菜刀、手指等觀之，其中鐵鑿、菜刀均屬堅硬金屬物體，觸感
          冰冷而較相似，是被害人非無將鐵鑿誤認為菜刀之可能。
    （三）強盜與竊盜，僅係取得財物之手段不同，而於圖為不法所有，以非法方法
          取得他人財物之點，兩者並無差異，是原有之犯意固在行竊，惟於侵入住
          宅後尚未竊得財物即起意行強，進而強取財物，其圖為不法所有取得他人
          財物之犯意，仍相一貫，僅於中途變更其竊取手段為強取而已，其應成立
          強盜罪要無疑義（最高法院二十四年上字第四六七三號判例意旨參照）。
          則被告所辯原欲行竊，惟因搜尋財物無著始起意綑綁被害人行強等語果若
          屬實，亦無礙其強盜罪之成立。
    （四）指定辯護人為被告辯護稱：被告僅用手指抵住被害人丙○○，客觀上對其
          身體自由並無法為任何侵害，被害人係因誤認而生主觀上之畏懼，被告始
          取走被害人財物，依據最高法院二十七年上字第一七二二號判例意旨，被
          告所為應僅論以恐嚇取財罪云云。然查被告當時確係持鐵鑿抵住被害人張
          林汾頸部等事實，已如前述，且縱使被告僅以手指抵住被害人等情屬實，
          惟其尚對被害人丙○○施以綑綁、恐嚇等強暴、脅迫行為，依當時被害人
          年齡、體力等各項時空環境觀之，被告所施用之強暴、脅迫手段，在客觀
          上觀察，已足以壓抑被害人丙○○之自由意志及抗拒能力，顯然已達不能
          抗拒之程度而屬強盜行為無疑。其與上開判例所指「犯人未實施此項行為
          （即客觀上對於人之身體及自由之侵害行為）」之情形尚有不同，指定辯
          護人援引上開判例容有誤會。
    （五）綜上所述，被告所辯，僅係事後避重就輕之詞，不足採信。本件事證明確
          ，被告犯行足堪認定，應依法論科。
二、按刑法第三百二十一條第一項第三款所謂之「兇器」，其種類並無限制，凡客觀
    上足對人之生命、身體、安全構成威脅，具有危險性之兇器均屬之，且祇須行為
    時攜帶此種具有危險性之兇器為已足，並不以攜帶之初有行兇之意圖為必要（最
    高法院七十九年臺上字第五二五三號判例意旨參照）。查扣案鐵鑿係金屬材質，
    質地堅硬，前端尖銳，有照片為據，若持之行兇，客觀上足以對人之身體、生命
    構成威脅，顯係具有危險性之兇器。是被告攜帶上開客觀上具有危險性，可供兇
    器使用之鐵鑿，以強暴、脅迫方法至使被害人丙○○不能抗拒而取其物，核被告
    所為，係犯修正後刑法第三百三十條第一項之攜帶兇器強盜罪。被告行為後，懲
    治盜匪條例業於九十一年一月三十日公布廢止，刑法第三百三十條則於同日修正
    公布，按懲治盜匪條例之廢止，與刑法強盜罪等相關條文之修正，係同時公布生
    效，立法目的在以修正後之刑法取代懲治盜匪條例，避免修正前之刑法發生中間
    法之效力，故懲治盜匪條例雖已廢止，然因廢止前後均有刑罰規定，應屬刑法第
    二條第一項之行為後法律之變更，而非刑罰廢止，依刑法第二條第一項規定，自
    應就被告行為時有效之懲治盜匪條例與修正後之刑法比較適用，至於修正前之刑
    法既非中間法，即不生比較問題。查懲治盜匪條例第五條第一項第一款之罪之法
    定刑為無期徒刑或七年以上有期徒刑，修正後刑法第三百三十條第一項之罪之法
    定刑為七年以上有期徒刑，兩相比較，以裁判時即修正後刑法第三百三十條第一
    項之罪之刑度較輕，對於被告較為有利，自應適用裁判時即修正後刑法第三百三
    十條第一項之罪處斷。公訴人不及慮及上開法律廢止及修正之相關規定，謂仍應
    適用懲治盜匪條例相關規定，容有未洽，惟此乃法律修正變更之結果，起訴法條
    毋庸變更，附此敘明。又被告於強盜之際，以鐵製衣架綑綁被害人及恐嚇被害人
    之行為，即係實施強暴、脅迫，應包括於強盜行為以內，不另成立妨害自由罪（
    最高法院二十四年上字第四四○七號、二十三年上字第一五七八號判例意旨參照
    ）。爰審酌被告年輕力壯，身體四肢均無殘缺，竟不思以正當途徑獲取所需，反
    以攜帶兇器侵入他人住宅強盜之方式強取他人財物，輕忽他人財產法益，並嚴重
    破壞社會秩序危害居家安全，且被告前於八十四年間，因違反肅清煙毒條例、懲
    治盜匪條例、麻醉藥品管理條例等案件，經臺灣高等法院、臺灣臺北地方法院分
    別判處有期徒刑三年四月、七年六月、五月，並經臺灣高等法院定應執行有期徒
    刑十年六月確定，嗣與前案撤銷假釋執行殘刑一年九月二十日合併接續執行有期
    徒刑十二年三月二十日，甫於九十年四月十日假釋出監，現仍於假釋付保護管束
    中，猶不知悔改，竟再犯本罪，惡性非輕，惟其所得非鉅，及其犯罪之動機、目
    的、手段、對被害人所生危害暨犯後坦承部分犯行等一切情狀，量處如主文所示
    之刑，以資懲儆。
三、扣案之鐵鑿一支，係被告所有供其犯罪所用之物，已據被告供明無誤，爰依刑法
    第三十八條第一項第二款規定，併予宣告沒收。另扣案之鐵製衣架一支，並非被
    告所有，且非屬違禁物，爰不予宣告沒收。又本件強盜所得財物，均已由被害人
    丙○○領回，有贓物認領保管單二紙可憑，且修正後刑法強盜罪章亦未如懲治盜
    匪條例列有發還被害人之規定，爰不為發還之諭知。
四、公訴意旨另以：被告於右開時、地得手後攜帶所得贓物欲離去時，因被害人丙○○喊叫，為路人乙○○發現欲加以逮捕，被告為脫免逮捕，竟當場施以強暴行為
    ，持上開鐵鑿刺向乙○○，經乙○○閃避得宜始未受傷，因認被告另涉有刑法第
    三百二十九條之準強盜罪嫌云云。惟查刑法準強盜罪，係以竊盜或搶奪為前提，
    始能成立該罪，此觀該法條文義自明，且最高法院亦著有六十八年臺上字第二七
    七二號判例可資參照。查本件被告之行為已成立攜帶兇器強盜罪，已如前述，則
    被告於離去時為脫免逮捕，雖有持鐵鑿刺向欲加以逮捕之人，惟其前提行為並非
    竊盜或搶奪，自無成立準強盜罪可言。是此部分行為應屬不罰，原應為無罪之諭
    知，惟此部分與上開業經論罪科刑之部分，屬單純一罪關係，爰不另為無罪之諭
    知，附此敘明。
貳、無罪部分
一、公訴意旨略以：被告於九十年十一月五日中午十一時二十分許，攜帶上開鐵鑿無
    故侵入被害人戊○○位於彰化縣彰化市福田里福田莊三十二號住處（無故侵入住
    宅部分未據告訴）欲行竊，惟甫進屋內尚未著手物色財物之際，被害人戊○○即
    返家，被告見被害人戊○○端坐椅上，竟基於恐嚇之犯意，向被害人戊○○恐嚇
    稱：「繼續坐著不要出聲，不然大家就要流血了」等語，致被害人戊○○心生畏
    懼，任其離去，並足生危害於安全，因認被告涉有刑法第三百零五條之恐嚇危害
    安全罪嫌云云。
二、按犯罪事實應依證據認定之，無證據不得推定其犯罪事實，又不能證明被告犯罪
    者，應諭知無罪之判決，刑事訴訟法第一百五十四條、第三百零一條第一項分別
    定有明文。次按認定不利於被告之事實，須依積極證據，苟積極證據不足為不利
    於被告事實之認定時，即應為有利於被告之認定，更不必有何有利之證據，最高
    法院著有三十年上字第八一六號判例可資參照。再按刑法第三百零五條之恐嚇罪
    ，係結果犯，以致生危害於安全為要件，即必其恐嚇致受加害之通知者，心生恐
    怖，而有不安之感覺始足當之（司法院七十年十月二十八日（七○）廳刑一字第
    一一○四號函覆臺灣高等法院意旨參照）。
三、本件公訴人認被告涉有恐嚇罪嫌，無非以被告於警訊、偵查時坦承不諱，並經被
    害人戊○○指述甚詳為其論據。訊據被告堅詞否認涉有恐嚇犯行，辯稱：當時僅
    叫被害人戊○○繼續坐著，並讓伊離去，並未恐嚇被害人戊○○等語。經查本件
    被告自始至終均未承認有恐嚇被害人戊○○之情事，且被害人戊○○於案發返回
    住處時，發現被告自其房間內跑出，即詢問何以如此，被告稱並未拿取財物，要
    求被害人戊○○不要喊叫，並讓其離去，被害人戊○○聽聞後即讓被告自由離去
    ，而當時被告手上雖持有鐵鑿一支，惟僅有一人，故被害人戊○○對於被告向其
    表示：大家都不要喊叫，才不會流血等語，並未心生畏懼等情，已據被害人戊○○於本院調查時陳述甚明（見本院九十年十二月十二日訊問筆錄第三、四頁），
    則被告縱有向被害人戊○○恐嚇稱：「繼續坐著不要出聲，不然大家就要流血了
    」等語，惟因被害人戊○○未心生畏懼，自無成立恐嚇罪之餘地。此外，復查無
    其他積極證據足認被告涉有公訴人所指恐嚇犯行，此部分不能證明被告犯罪，揆
    諸前揭規定及意旨，自應諭知被告無罪之判決。
據上論斷，應依刑事訴訟法第二百九十九條第一項前段、第三百零一條第一項，刑法
第二條第一項前段、（修正後刑法）第三百三十條第一項、第三十八條第一項第二款
，判決如主文。
本案經檢察官陳燕瑩到庭執行職務。
中      華      民      國    九十一    年      三      月    二十五    日
                                臺灣彰化地方法院刑事第三庭
                                    法      官  陳  連  發
右正本證明與原本無異。
如不服本判決，應於判決送達後十日內向本院提出上訴狀( 須附繕本 )。
告訴人或被害人對於判決如有不服具備理由請求檢察官上訴者，其上訴期間之計算係
以檢察官收受判決正本之日期為準。
                                    法院書記官  張  木  松
中      華      民      國    九十一    年      三      月    二十六    日
修正後刑法第三百三十條第一項。
犯強盜罪而有第三百二十一條第一項各款情形之一者，處七年以上有期徒刑。
前項之未遂犯罰之。
